【裁判字號】    92,重上,3
【裁判日期】    920513
【裁判案由】    確認抵押權不存在
【裁判全文】
臺灣高等法院臺南分院民事判決  九十二年度重上字第三號    Ｋ
      上  訴  人  大舞台育樂股份有限公司
      法定代理人  丙  ○  ○
      訴訟代理人  張  文  嘉  律師
      被  上訴人  國泰商業銀行股份有限公司
      法定代理人  乙  ○  ○
      被  上訴人  國泰商業銀行股份有限公司台南分公行
      法定代理人  丁  ○  ○
      訴訟代理人  甲  ○  ○
右當事人間請求確認抵押權不存在事件，上訴人對於中華民國九十一年十一月二十日
臺灣臺南地方法院第一審民事判決（九十年度重訴字第八九一號）提起上訴，本院判
決如左：
    主    文
上訴駁回。
第二審訴訟費用由上訴人負擔。
    事    實
甲、上訴人方面：
一、聲明：求為判決：（一）原判決廢棄。（二）確認被上訴人國泰商業銀行股份有
    限公司對上訴人所有座落台南市○區○○段一小段四四之二號建九一九平方公尺
    ，同段四四之四號建一０五平方公尺，同段六七之四號建一九七平方公尺及地上
    建物建號一三二號即門牌號碼台南市○區○○路二段三九八號三層加強磚造樓房
    面積合計二八四六．九八平方公尺，於民國八十六年二月十四日所為本金最高限
    額新台幣（下同）壹億捌仟萬元之抵押權不存在。（三）確認被上訴人國泰商業
    銀行股份有限公司台南分行）所持以上訴人為發票人民國九十年五月卅一日簽發
    面額新台幣（下同）伍仟萬元之本票對上訴人之債權不存在。（四）被上訴人對
    第二項抵押不動產聲請台灣台南地方法院所為強制執行應予撤銷。
二、陳述：除與原審判決記載相同者，予以引用外，補略稱：
（一）上訴人公司實際上未在八十六年元月十九日及八十六年二月十二日召集股東臨
      時會，八十六年二月十二日臨時股東會變更章程之決議是偽造的，所以該決議
      根本不存在，而非已存在之決議得予撤銷，故原判決認「惟縱令原告所言屬實
      ，亦係原告公司其餘股東得否依公司法第一百八十九條之規定提起撤銷股東會
      決議之訴之問題，要與本件被告核發系爭貸款無關」，顯屬違誤。八十六年二
      月十二日上訴人公司變更章程之股東會決議既屬偽造，則上訴人公司章程增修
      「本公司得提供擔保為他人保証，且不受公司法第十六條之規定不得為任何保
      証人之限制」，即不生效力，從而上訴人公司基於保証而提供不動產予被上訴
      人設定抵押權及簽發本票予被上訴人，即因違反公司法第十六條規定而不生效
      力。復按「公司業務之執行，由董事會決定之。除本法或章程規定，應由股東
      會決議之事項外，均得由董事會決議行之」，公司法第二０二條定有明文，可
      知股份有限公司業務之執行係採決議制，非可由董事長一人單獨決定。又公司
      法第一七八條規定：「股東對於會議之事項，有自身利害關係致有害於公司利
      益之虞時，不得加入表決，並不得代理他股東行使其表決權」，依同法第二０
      六條第二項規定上述對於股東表決權之限制於董事亦有準用，故董事對於會議
      之事項，有自身利害關係，致有害於公司利益之虞時，不得加入表決，亦不得
      代理他董事行使其表決權。由上述規定可知，上訴人公司是否同意為杜精華夫
      婦向被上訴人貸款擔任連帶保証人及提供物上擔保、簽發本票等，應由杜精華
      以外之董事陳傳幸及蔡富美開會決議，杜精華則不能出席董事會加入表決。查
      八十六年杜精華夫婦向被上訴人貸款時，上訴人公司之董事陳傳幸、蔡富美並
      未開會決議為該貸款擔任連帶保証人、提供物上擔保及簽發本票，則杜精華即
      無權代表上訴人公司簽訂保証契約、抵押權設定契約及簽發本票，其逾越權限
      代表上訴人公司與被上訴人簽訂保証契約等行為，除非事後經董事會追認及監
      察人同意，否則不生效力，故杜精華代表上訴人與被上訴人簽訂之保証契約、
      抵押權設定契約及簽發之本票均屬無效。
（二）八十六年一月十九日及八十六年二月十二日之八十六年度第一次股東臨時會會
      議記錄均屬偽造，此由該二次會議記錄均記載出席股數為一三九六八股，而該
      期間股東丙○○、徐麗娟、杜淵源均在國外，其三人之股數合計三九一五股，
      上訴人公司總股數為一五七五０股，則扣除其三人之股數後僅剩一一八三五股
      ，故絕不可能出席股數達一三九六八股，足以証明該二次會議記錄確屬偽造，
      從而該二期日之修改章程增訂第二條之二上訴人公司得提供擔保為他人保証之
      規定當屬變造無疑。增訂得為保証之章程既屬變造，則縱使八十六年二月十七
      日經建設廳核准變更登記亦理應不生效力。依最高法院七十六年度台上字第三
      一０號判決要旨：「董事長之改選無效時，縱經主管機關變更登記，其代表公
      司與第三人成立之法律行為，對公司並不當然發生效力，除經上訴人承認外，
      該第三人僅得依民法關於表見代理之規定受保護。原審謂改選翁辰修為董事長
      縱令無效，惟既向主管機關為變更登記，翁辰修以公司名義所簽發之訟爭本票
      ，對上訴人自生效力，不無可議」，足見變造之章程不因登記而變為有效，故
      被上訴人抗辯其於九十年間又簽訂保証契約及收受本票，日期均在變更登記之
      後，主張可受登記保護，從而該保証契約及本票為有效云云，顯不可採。況縱
      使上訴人公司章程規定得為他人保証，杜精華本人或其妻向人借款，其亦不得
      自行決定由上訴人公司任保証、提供物保及簽發本票，蓋此際其個人之利益與
      上訴人公司之利益相反，在董事會議其不得參與表決（公司法第二０六條、第
      一七八條），其不得代表公司接受其本人或其妻之委任為其本人或其妻之借款
      任保証（公司法第二二三條），其更不得未經授權而為該事項代表上訴人與被
      上訴人簽訂保証等契約（民法第二十七條第三項），否則除非經上訴人承認或
      被上訴人可主張善意，對上訴人應不生效力，而實際上上訴人其他董事及監察
      人從不知保証之事，更無從同意，且被上訴人迄今無法証明杜精華曾得上訴人
      合法授權，亦未能証明為保証之事其曾向上訴人其他董事及監察人求証杜精華
      是否獲有授權，故上訴人任保証之事，被上訴人自始即對上訴人隱瞞，而僅與
      杜精華一人接洽，顯見其絕非善意，從而杜精華越權以上訴人名義所為一切法
      律行為對上訴人均屬無效。
（三）杜精華向被上訴人借款，而由上訴人公司任連帶保証人，上訴人公司提供不動
      產予被上訴人設定抵押權，並簽發本票予被上訴人，以擔保被上訴人對杜精華
      之借款債權，則杜精華與上訴人公司間係存在委任關係，即上訴人公司受杜精
      華委任而同意為杜精華向被上訴人借款任連帶保証人及提供物上擔保、簽發本
      票等，上述杜精華與上訴人公司就委任關係所為之交涉係屬公司法第二二三條
      規定董事為自己與公司之交涉，為避免雙方代理以保護公司利益，應由監察人
      為公司之代表，故上訴人公司是否同意為杜精華向被上訴人借款提供物保等，
      唯監察人有權代表公司為決定，如監察人未代表上訴人公司同意任杜精華向被
      上訴人借款之保証人，則杜精華即無權代表上訴人公司與被上訴人簽訂保証契
      約、提供物保及簽發本票，而在內部關係上杜精華與上訴人公司之交涉應由監
      察人代表公司，乃法律明文規定，被上訴人不得推諉不知，依民法第二十七條
      第三項規定「對於董事代表權所加之限制不得對抗善意第三人」，被上訴人既
      非善意第三人，即不得以不知杜精華無權代表上訴人公司簽訂保証契約、設定
      抵押權及簽發本票等，而主張杜精華代表上訴人公司所為上開行為有效。
（四）杜精華一方面為借款人，另方面為上訴人公司之代表人，其向被上訴人借款而
      以上訴人公司為保証人，被上訴人理應要求杜精華提出由監察人代表上訴人公
      司同意為杜精華借款擔任連帶保証人之書面或向監察人知會，被上訴人當時只
      要要求杜精華提出監察人代表上訴人公司同意為保証之書面或向監察人知會上
      訴人公司是否同意作保，則上訴人公司即不致蒙受全部資產被掏空之情形，被
      上訴人亦不致有上億元貸款無法獲償之危險。又杜精華夫婦向被上訴人借款而
      以上訴人為連帶保証人，從未知會監察人，致監察人根本無從代表上訴人公司
      為同意與否之表示，此為被上訴人所不爭執，則杜精華實無權代表上訴人簽發
      系爭本票及簽訂抵押權設定契約，故系爭本票及系爭抵押權均屬無效。
（五）依被上訴人總公司審查部已指示台南分公司應「補董監事會議記錄、擔保品內
      部現況照片」，足見杜精華借款而以上訴人為連帶保証人，應得監察人同意，
      而不能放任杜精華上下其手，被上訴人對此非常了解，惜台南分公司人員未確
      實要求杜精華提出監事會議記錄，及向監察人核對監事會議記錄真正與否，以
      致杜精華能一手遮天，殃及上訴人其他股東權益，此一損失被上訴人實應自行
      承受，而不能將其疏忽所造成之損失由無辜之上訴人承擔。況杜精華夫婦向被
      上訴人借款高達一億五千萬元，而作為擔保之不動產全部均為上訴人所有，且
      杜精華又為上訴人之董事長，則為防止杜精華利用擔任上訴人董事長之機會上
      下其手，以確保上訴人與被上訴人雙方之利益，被上訴人應知會並徵詢杜精華
      以外之上訴人其他董監事之意見，此不僅為一般辦事方法上所必須，且為法律
      上所必要，因上訴人是否願為杜精華夫婦之借款作保，必須董事開會討論始能
      決定，且必須由監察人代表上訴人向杜精華為同意，始生授權之效力，故為求
      慎重起見被上訴人應有向上訴人董監事詢問之必要，然被上訴人對如此大額之
      借款竟未知會杜精華以外之上訴人其他董監事，殆屬不可思議。
（六）上訴人不再主張被上訴人與杜精華有共同勾結行為；而被上訴人沒有取得上訴
      人公司監察人同意書就與上訴人簽約，而放款與杜精華，因此有過失侵權行為
      。
三、證據：除援用第一審所提證據外，補提(一)偽造八十六年一月十九日之八十六年度
    第一次股東臨時會會議記錄影本。(二)八十六年一月十九日變造之公司章程影本。
    (三)八十六年二月十二日偽造之八十六年度第一次股東臨時會會議記錄影本。(四)八
    十六年二月十二日變造之公司章程影本。(五)八十六年二月十三日陳勁州會計師代
    向建設廳申請章程變更登記及八十六年二月十四日建設廳收到陳勁州會計師之申
    請函。(六)八十六年二月十七日建設廳核准變更章程登記函影本。(七)八十六年二月
    三日簽立借據及授信約定書影本。(八)八十六年二月三日簽訂保証書影本。(九)八十
    六年二月三日簽發五千萬元本票影本。(十)八十六年二月三日簽發一億元本票影本
    。(十一)八十六年二月三日簽訂抵押權設定契約影本。(十二)他項權利證明書影本。(十三)八
    十六年二月十五日被上訴人匯七千萬元至杜精華之帳戶之匯款單影本為證。
乙、被上訴人方面：
一、聲明：求為判決：駁回上訴。
二、陳述：除與原審判決記載相同者，予以引用外，補略稱：
（一）有關「交涉」：
    (一)公司法第五十九條係屬公司法中無限公司章節之規定，上訴人為股份有限公司
      ，並無適用該法條之餘地，上訴人此項主張顯屬無據。又九十年年十一月十二
      日修正前之公司法第二百二十三條規定；「董事為自己或他人與公司有交涉時
      ，由監察人為公司之代表。」惟此所謂「交涉」，係指公司董事為自己或第三
      人而與公司為買賣、借貸、或其他法律行為等而言，且觀修正後之公司法第二
      百二十三條規定：「董事為自己或他人與公司為買賣、借貸或其他法律行為時
      ，由監察人為公司之代表。」首揭條文之規定，旨在禁止雙方代表，準此，董
      事倘無為自己或他人與公司有交涉情事，即毋庸由監察人為公司之代表，公司
      董事與公司一起與第三人為交涉時，當無該法條之適用。查系爭本票乃由訴外
      人杜精華、杜陳美貴及上訴人共同簽發交付予被上訴人，雖訴外人杜精華亦為
      上訴人之法定代理人，惟其簽發當時係代表上訴人公司與被上訴人為交涉而簽
      發系爭本票，並非代表上訴人而與自己為交涉，該發票行為之債權債務關係乃
      存在於兩造之間，非存在於上訴人與杜精華之間，揆之前開裁判要旨所釋，自
      無須由上訴人公司之監察人代表上訴人公司之必要，更何況系爭本票係為擔保
      訴外人杜陳美貴與被上訴人間之借款債務，而訴外人杜陳美貴非上訴人之董監
      事，準此，上訴人主張系爭本票依公司法第二百二十三條規定；應由監察人丙
      ○○代表上訴人公司而為，進而主張系爭本票為杜精華無權代理所簽發，上訴
      人不受善意持有之保護云云，顯屬於法無據，自不得藉此推搪其票據債務人責
      任。
    (二)又查票據為文義證券，票據上之權利義務悉應依票據記載之文義以為決定。公
      司之董事長，依公司法第一百零八條、第二百零八條之規定，本有代表公司之
      權限。而訴外人杜精華於系爭本票簽發當時，確擔任上訴人公司董事長之職位
      ，乃上訴人所不爭執之事實，而系爭本票除蓋有上訴人公司印章外，尚加蓋其
      董事長杜精華之印章，要難謂非以上訴人公司名義為發票行為，至上訴人公司
      原負責人杜精華與上訴人公司間之權利義務如何處理，應係其內部問題，尚不
      得以其內部之限制或拘束對抗執票人即被上訴人。
    (三)再查民法第一百八十四條規定：「因故意或過失，不法侵害他人之權利者，負
      損害賠償責任。」，其法律效果並非使該行為歸於無效，不過係使行為人負損
      害賠償之責任，而無論為一般侵權行為或國家賠償，以「不法行為」為其要要
      件之一。此所謂「不法」，係指違反法律強制禁止之規定而言，而就此不法行
      為之事實負舉證責任者，當屬上訴人，惟上訴人迄今未就該故意侵權之事實盡
      其舉證之責，所言即無足採。而「民法第一百八十四條第一項所指之過失，以
      加害人對於侵權行為結果之發生應注意並能注意而不注意為成立要件，被上訴
      人非上訴人公司之股東甚或董監事，對上訴人公司資產管理是否得當、資產是
      否發生不當處分之結果、董事有無悖職之處、其監察人有無善盡監督等事宜，
      並無注意之義務，亦無任何法令規定債權人須對連帶保證人之資產負善良管理
      人之注意義務，上訴人擅加上開義務責任予被上訴人，與法不合，指摘被上訴
      人未盡善良管理人之義務，尤屬無稽，何得能採。
    (四)所謂保證係指當事人間約定，一方於他方之債務人不履行債務時，由其代負履
      行責任之契約（民法第七三九條），其中所謂「一方」係指保證人、而「他方
      」係指債權人而言，因此保證可謂存在於保證人與債權人間之契約，「民法上
      所謂保證，為債權人與保證人間之契約。」、「保證為債權人與保證人間締結
      之契約，依契約一般之原則，非得相對人之同意，不能解除。」。是故，保證
      契約之成立原即無須有債務人之委任行為參與其中，保證人或為保全自己之利
      益而自願擔保債務人之債務、或係受債務人之委任而願擔任其連帶保證人，其
      情況不一，故保證人與債務人之間，非如上訴人所稱全為委任關係。最高法院
      八十五年台上字第二四四八號裁判要旨中亦認：「保證契約係保證人與債權人
      間所締結之契約。保證債務之存在，固以主債務之存在為前提，惟保證契約與
      主債務人及債權人間所成立之債權債務契約，究屬二個獨立存在之契約。非可
      因保證債務有其從屬性，或因該二契約形之於同一書面上，即可置保證契約之
      獨立條款於不論。」，而上訴人所稱「杜精華與杜陳美貴向被上訴人借款時邀
      同上訴人為連帶保證人而與上訴人有所交涉時」，實際上是包括了「杜精華與
      杜陳美貴向被上訴人借款時邀同上訴人為連帶保證人」及「上訴人與被上訴人
      成立保證契約」兩種不同且各自獨立之法律行為與契約在內，前者為上訴人與
      杜精華等人間之契約行為，其如何約定係屬上訴人與杜精華、杜陳美貴間之問
      題，或為有償性之雙務契約、或為無償性之不完全雙務契約，或為上訴人一方
      之行為，乃上訴人與杜氏夫妻二人間之內部關係，與被上訴人無涉。而上訴人
      與被上訴人間所成立之保證契約，為上訴人與被上訴人間之契約約定，揆之前
      開法條裁判要旨所釋，系爭保證契約之成立與上訴人所稱之委任關係並無聯立
      之關係，是故被上訴人係與上訴人為「交涉」而訂立系爭保證契約，並非杜氏
      夫妻與被上訴人簽訂保證契約。
（二）查上訴人指稱被上訴人公司就杜精華等人續約乙案，要求補具董監事會議紀錄
      ，足證杜精華借款而以上訴人為連帶保證人，應得監察人同意云云。惟查公司
      法、民法等相關法令，甚或行政機關之行政命令中，從未有公司依法得對外為
      保證時，須經監察人同意之規定，前開被上訴人之指示，僅為被上訴人公司內
      部之作業要求，與法令無涉，更非系爭保證契約成立之要件，舉金融機構構慣
      用之「對保」為例，該對保行為乃任一金融機構於放款審議時之基本要求，但
      未完成對保並不損及契約之成立，上訴人以金融機構內部之作業要求，擅指為
      保證契約成立要件，實與法不合。且查被上訴人所要求分支機構處理者，僅係
      取得「董監事會議紀錄」，並非取得監察人同意，蓋監察人雖得列席董事會，
      但其對於董事會之決議並無表決議權限，而僅得於董事會中列席陳述意見，縱
      或監察人依公司法第二百二十三條規定任公司之法定代理人時，其亦僅係代表
      公司執行董事會之決議內容，並非因此而取得單獨決策公司業務之「同意權」
      ，被上訴人以金融放款為業務，對此等規定並非豪不知悉，焉有可能要求分支
      機構取得無表決權限者之「同意」，上訴人謂應經當時之上訴人公司監察人同
      意，殊屬無據。
（三）按公司登記，除設立登記為公司之成立要件外，其他登記，皆屬對抗要件，此
      不獨規定於公司法中，歷來之司法見解、判例、裁判要旨甚或主管機關之函釋
      均載有明文，更何況公司章程之變更，依上訴人檢送於主管機關辦理公司章程
      變更之資料顯示，上訴人係於八十六年二月十二日召集股東會為第十五次公司
      章程之修正，並於該次會議中通過修正公司章程第二條之二為：「本公司得提
      供擔保為他人保證。且不受公司法第十六條之規定不得為任何保證人之限制。
      」，則系爭公司章程變更之生效日依法應為八十六年二月十二日，並非主管機
      關覆函之八十六年二月十七日，當無疑義。而系爭抵押權之完成登記時間為八
      十六年二月十四日，其完成登記之時間既在系爭公司章程變更生效後，其設定
      登記於形式上即屬合法，上訴人以系爭公司章程變更於八十六年二月十七日始
      經主管機關核准變更登記為由，主張被上訴人不應受該抵押權登記效力之保護
      ，其法律依據何在？上訴人自始皆未提出，其主張已無足採。況依系爭抵押權
      登記內容所載，其所擔保之債務人及債務範圍，即包括上訴人本人「現在（包
      括過去所負現在尚未清償）及將來所負之借款、墊款、票據、保證、信用卡消
      費款、損害賠償等暨其他一切債務」，則依前開判例及裁判要旨所釋，系爭抵
      押權所擔保之債務除有杜精華、杜陳美貴二人對被上訴人之借款債務外，尚包
      括上訴人於權利存續期間內，現在及將來所發生之保證債務在內，其不僅為他
      人提供擔保，亦為自己將來可能發生之債務為擔保，則退萬步言之，縱認訴外
      人杜陳美貴與杜精華於八十六年二月三日所簽立之借據（其撥款日均於設定抵
      押登記之後），不在系爭抵押權所擔保之範圍內，亦無損於系爭本金最高限額
      抵押權之設定，又何來無效之說。
三、證據：除援用第一審所提證據外，補提(一)被上訴人營業執照影本。(二)被上訴人聲
    請之本票裁定影本。(三)「國泰商業銀行」聲請之拍賣抵押物裁定影本。(四)抵押權
    設定契約書影本。(五)保證書、本票影本為證。
    理    由
一、本件上訴人於上訴狀、九十二年二月十七日民事準備書狀、九十二年三月二十一
    日民事準備書狀雖僅列國泰商業銀行股份有限公司台南分公行為被上訴人，然就
    其上訴聲明內容為：確認被上訴人對上訴人所有座落台南市○區○○段一小段四
    四之二號建九一九平方公尺，同段四四之四號建一０五平方公尺，同段六七之四
    號建一九七平方公尺及地上建物建號一三二號即門牌號碼台南市○區○○路二段
    三九八號三層加強磚造樓房面積合計二八四六．九八平方公尺，於民國八十六年
    二月十四日所為本金最高限額壹億捌仟萬元之抵押權不存在；確認被上訴人所持
    以上訴人為發票人民國九十年五月卅一日簽發面額伍仟萬元之本票對上訴人之債
    權不存在。參諸原審之聲明及卷附之土地登記簿謄本，上訴人所欲確認抵押權不
    存在之對造，應為被上訴人國泰商業銀行股份有限公司，確認本票債權不存在之
    對造應為國泰商業銀行股份有限公司台南分行，而被上訴人亦分別提出國泰商業
    銀行股份有限公司及國泰商業銀行股份有限公司台南分行之委任狀，委任訴訟代
    理人分別應訴，經本院闡明後，兩造均兩造均無異議，是則上訴人上訴人之對象
    應為國泰商業銀行股份有限公司及國泰商業銀行股份有限公司台南分行，合先敘
    明。
二、本件上訴人起訴主張：訴外人杜精華因其個人資金之需求，於八十六年元月間向
    被上訴人申請貸款，並為獲取貸款，盜用不知情之董事蔡富美印章，並盜刻董事
    陳傅幸印章，偽造八十六年一月二十一日董事會議記錄及八十六年二月十二日股
    東會議記錄，增列公司章程第二條之二：「公司得為他人之保證」，於同年二月
    十三日向台灣省建設廳申請辦理修改章程變更登記（於同年二月十七日建設廳核
    准登記），藉以完成借款手續並且私下將公司所有坐落台南市○區○○段一小段
    四四之二號，建，面積九一九平公尺，同段四四之四號，建，面積一０五平方公
    尺，同段六七之四號，建，面積一九七平方公尺等筆土地，及地上建物建號一三
    二號門牌號碼台南市○○路○段三九八號三層加強磚造樓房，面積合計三八四六
    ．九八平方公尺（以下簡稱系爭不動產）設定一億八千萬元之第一順位抵押權（
    以下簡稱系爭抵押權），於八十六年二月十四日完成登記，於同年二月十五日被
    上訴人即將款項撥入杜精華帳戶，然因被上訴人台南分行應知借款股東杜精華及
    杜陳美貴應不能參加變更章程得由公司為保證之表決，而上揭被偽造之章程渠二
    人仍參加表決，該章程之修改因違反法令應認為無效，且章程修改後應經核准登
    記始得撥款，竟未查證有否通過登記，及未對董事對保情形下，即予撥款，顯被
    上訴人有重大過失，致上訴人受有損害，又訴外人杜精華向被上訴人貸款為主債
    務人，雖其當時身為董事長，但既為其自身借款而以公司為連帶保證人，即係為
    其自己及為被上訴人與上訴人之連帶保證人問題有所交涉，依法自不得由其以董
    事長身份代表公司負擔抵押擔保或連帶保證之法律行為，而應由公司監察人為法
    定代理人為之。本件本票之開立、抵押權設立及登記並借款手續並非合法之法定
    代理權人所為，依民法第一百七十條規定，對上訴人公司不生法律行為之效力。
    因被上訴人國泰銀行台南分行對其所持杜精華、杜陳美貴與上訴人於九十年五月
    三十一日共同簽發，面額五千萬元之本票（即原審法院九十年度票字第七五五八
    號所示之本票，以下簡稱系爭本票）聲請裁定准予強制執行，對抵押權為拍賣之
    聲請，法律關係有確認其不存在之必要。又依上開事證觀之，被上訴人銀行核貸
    過程草率，顯有過失，上訴人所受損害仍應由被上訴人負損害賠償責任。本件因
    被上訴人之侵權行為，上訴人要求塗銷上開抵押權登記及確認系爭本票債權不存
    在，應屬於法有據。求為判令：確認被上訴人國泰銀行對系爭不動產，於八十六
    年二月十四日所設定本金最高限額一億八千萬元之抵押權不存在，及確認被上訴
    人國泰銀行台南分行所持系爭本票債權不存在。
三、被上訴人則以：系爭本票乃由訴外人杜精華、杜陳美貴及上訴人共同簽發交付予
    被上訴人，雖訴外人杜精華亦為上訴人之法定代理人，惟其簽發當時係代表上訴
    人公司與被上訴人為交涉而簽發系爭本票，並非代表上訴人而與自己為交涉，該
    發票行為之債權債務關係乃存在於兩造之間，非存在於上訴人與杜精華之間，自
    無須由上訴人公司之監察人代表上訴人，更何況系爭本票係為擔保訴外人杜陳美
    貴與被上訴人間之借款債務，而訴外人杜陳美貴非上訴人之董監事，因此，上訴
    人主張系爭本票依公司法第二百二十三條規定，應由監察人丙○○代表上訴人公
    司而為，進而主張系爭本票為杜精華無權代理所簽發，上訴人不受善意持有之保
    護云云，顯屬於法無據。又訴外人杜精華於系爭本票簽發當時，確擔任上訴人公
    司董事長之職位，乃上訴人所不爭執之事實，而系爭本票除蓋有上訴人公司印章
    外，尚加蓋其董事長杜精華之印章，要難謂非以上訴人公司名義為發票行為，至
    上訴人公司原負責人杜精華與上訴人公司間之權利義務如何處理，應係其內部問
    題。上訴人迄未就被上訴人有何故意侵權行為之事實盡舉證責任；又被上訴人非
    上訴人公司之股東甚或董監事，對上訴人公司資產管理是否得當、資產是否發生
    不當處分之結果、董事有無悖職之處、其監察人有無善盡監督等事宜，並無注意
    之義務，亦無任何法令規定債權人須對連帶保證人之資產負善良管理人之注意義
    務，上訴人擅加上開義務責任予被上訴人，與法不合，指摘被上訴人未盡善良管
    理人之義務，尤屬無稽。而上訴人所稱「杜精華與杜陳美貴向被上訴人借款時邀
    同上訴人為連帶保證人而與上訴人有所交涉時」，實際上是包括了「杜精華與杜
    陳美貴向被上訴人借款時邀同上訴人為連帶保證人」及「上訴人與被上訴人成立
    保證契約」兩種不同且各自獨立之法律行為與契約在內，前者為上訴人與杜精華
    等人間之契約行為，其如何約定係屬上訴人與杜精華、杜陳美貴間之問題，或為
    有償性之雙務契約、或為無償性之不完全雙務契約，或為上訴人一方之行為，乃
    上訴人與杜氏夫妻二人間之內部關係，與被上訴人無涉。而上訴人與被上訴人間
    所成立之保證契約，為上訴人與被上訴人間之契約約定，系爭保證契約之成立與
    上訴人所稱之委任關係並無聯立之關係，是故被上訴人係與上訴人為「交涉」而
    訂立系爭保證契約，並非杜氏夫妻與被上訴人簽訂保證契約。被上訴人指示應要
    求補具董監事會議記錄，僅為被上訴人公司內部之作業要求，與法令無涉，更非
    系爭保證契約成立之要件，蓋監察人雖得列席董事會，但其對於董事會之決議並
    無表決議權限，而僅得於董事會中列席陳述意見，縱或監察人依公司法第二百二
    十三條規定任公司之法定代理人時，其亦僅係代表公司執行董事會之決議內容，
    並非因此而取得單獨決策公司業務之「同意權」。又公司登記，除設立登記為公
    司之成立要件外，其他登記，皆屬對抗要件，變更公司章程，固屬應登記之事項
    ，但此事項之有效存在，並不以登記為其要件，依上訴人所提之公司章程記載，
    該公司係於八十六年二月十二日召集股東會為第十五次公司章程之修正，通過公
    司章程第二條之二之章程規定，並於八十六年二月十四日向台灣省建設廳辦章程
    變更登記完竣，系爭公司章程變更之生效日應為八十六年二月十二日，並非主管
    機關函覆之八十六年二月十七日，系爭抵押權之完成登記時間為八十六年二月十
    四日，既在系爭公司章程變更生效後，其設定登記於形式上即屬合法。又系爭抵
    押權擔保之債務除有杜精華、杜陳美貴二人對被上訴人之借款債務外，尚包括上
    訴人於權利存續期間內，現在及將來所發生之保證債務在內，其不僅為他人提供
    擔保，亦為自己將來可能發生之債務為擔保，則退萬步言之，縱認訴外人杜陳美
    貴與杜精華於八十六年二月三日所簽立之借據（其撥款日均於設定抵押登記之後
    ），不在系爭抵押權所擔保之範圍內，亦無損於系爭本金最高限額抵押權之設定
    等語資為抗辯。
四、上訴人主張：訴外人杜精華為其法定代理人，杜精華與渠妻杜陳美貴因其個人資
    金之需求，於八十六年元月間向被上訴人國泰銀行台南分行申請貸款，並由上訴
    人以其所有之系爭不動產設定一億八千萬元之第一順位抵押權予國泰銀行。國泰
    銀行台南分行持有訴外人杜精華、杜陳美貴與上訴人於九十年五月三十一日共同
    簽發之系爭本票，並向原審法院聲請准予強制執行，案列該院九十年度票字第七
    五五八號，經原審法院裁定准許在案之事實，業據提出土地登記簿謄本等件附於
    原審卷（第十四至十五頁、第五十八至六十五頁）為證，並有台灣台南地方法院
    九十年度票字第七五五八號民事裁定附於本院卷可參，且為被上訴人所不爭執，
    堪信為真實。
五、上訴人復主張：因被上訴人台南分行應知借款股東杜精華及杜陳美貴應不能參加
    變更章程得由公司為保證之表決，而上揭被偽造之章程渠二人仍參加表決，該章
    程之修改因違反法令應認為無效，且章程修改後應經核准登記始得撥款，竟未查
    證有否通過登記，及未對董事對保情形下，即予撥款，顯被上訴人有重大過失，
    致上訴人受有損害，又訴外人杜精華向被上訴人貸款為主債務人，雖其當時身為
    董事長，但既為其自身借款而以公司為連帶保證人，即係為其自己及為被上訴人
    與上訴人之連帶保證人問題有所交涉，依法自不得由其以董事長身份代表公司負
    擔抵押擔保或連帶保證之法律行為，而應由公司監察人為法定代理人為之。本件
    本票之開立、抵押權設立及登記並借款手續並非合法之法定代理權人所為，依民
    法第一百七十條規定，對上訴人公司不生法律行為之效力。因被上訴人國泰銀行
    台南分行對其所持杜精華、杜陳美貴與上訴人於九十年五月三十一日共同簽發之
    系爭本票聲請裁定准予強制執行，對抵押權為拍賣之聲請，法律關係有確認其不
    存在之必要。又依上開事證觀之，被上訴人銀行核貸過程草率，顯有過失，上訴
    人所受損害仍應由被上訴人負損害賠償責任。本件因被上訴人之侵權行為，上訴
    人要求塗銷上開抵押權登記及確認系爭本票債權不存在，應屬於法有據等情。被
    上訴人則以前揭情詞置辯，是本件應審究者厥為：（一）杜精華身為上訴人公司
    負責人，為其本人及配偶杜陳美貴向被上訴人借款而邀同上訴人擔任連帶保証人
    ，此一行為是否有公司法第二二三條規定：「董事為自己或他人與公司有交涉時
    ，由監察人為公司之代表」之適用？（二）如有，而未由監察人代表上訴人公司
    為同意時，杜精華是否有權簽發本票及簽訂抵押權設定契約？其效力如何？（三
    ）被上訴人准許杜精華代表上訴人將系爭不動產設定抵押權予自己，是否有重大
    過失，應負侵權行為責任？
（一）查訴外人杜陳美貴、杜精華分別於八十六年二月三日與被上訴人簽訂借據，向
      被上訴人借款五千萬元及一億元，並由上訴人擔任該二人之連帶保證人，上訴
      人公司於八十六年二月十二日股東會決議變更章程第二條之二為：「本公司得
      提供擔保為他人保證。且不受公司法第十六條之規定不得為任何保證人之限制
      。」並於八十六年二月十三日委託會計師陳勁州向台灣省政府建設廳提出章程
      變更之登記，八十六年二月十四日上訴人提供系爭不動產設定抵押與被上訴人
      完成登記（於八十六年二月三日訂立抵押權設定契約，於同年月五日申請抵押
      權設定登記，有台南市台南地政事務所九十一年六月十八日台南地所登字第０
      九一０００八０四０—０號函覆原審，見第九三至一零四頁），八十六年二月
      十七日經建設廳（現為經濟部中部辦公室）核可章程變更登記函覆上訴人，八
      十六年二月二十四日、同年三月十七日上訴人各撥付一千五百萬元、三千五百
      萬元至杜精華指定之帳戶中。八十七年三月十一日前開借款到期，杜精華等二
      人再向被上訴人申辦融資，而以借新還舊方式清償舊債務，但約定新債務未清
      償則舊債務不消滅，而被上訴人亦同意對杜精華於八十七年三月十一日所簽立
      之借據擔任連帶保證人，其後亦同。依上訴人上訴聲明所載，其請求確認者，
      為上訴人於九十年五月三十一日因擔任連帶保證人所簽發之「本票」，並非上
      訴人於八十六年二月三日因擔任連帶保證人所簽發之本票，而上訴人公司自八
      十六年二月十二日起即有對外得保證之章程記載，迄今仍有該等得對外保證之
      章程記載。此有土地登記簿謄本、訴外人杜陳美貴、杜精華與上訴人等人分別
      於八十六年二月三日、八十七年三月十一日、八十八年四月十四日、八十九年
      五月八日及九十年五月三十一日所簽立之「借據」、「保證書」及「本票」、
      經濟部（中部辦公室）證明書（證明經以八十六年二月十七日經中字第一二二
      七七０號函核准修改章程登記在案，見原審卷第三七頁。）、委託書（見原審
      卷第四七頁）、上訴人八十六年二月十二日已經核准變更之章程等件可資佐證
      ，且兩造對上揭事實俱不爭執，又系爭保證書、本票及抵押權設定文件中，有
      關上訴人印文及其原法定代理人之簽名為真正；系爭本票、保證書及抵押權設
      定契約書簽訂當時，訴外人「杜精華」確為上訴人公司之法定代理人等節，亦
      為上訴人所不爭執，堪信上情俱為真實。
（二）按公司登記，除設立登記為公司之成立要件（參看公司法第六條）外，其他登
      記，皆屬對抗要件（參看同法第十二條），變更章程，固屬應登記之事項，但
      此事項之有效存在，並不以登記為其要件，公司章程之變更，於股東會決議後
      即生效力，並非經主管機關准予變更登記後，始生效力；又股份有限公司股東
      會違法決議（程序上違法）之事項，如已登記者，依公司法第一百九十條規定
      ，主管機關須於法院為撤銷決議之判決確定後，並經法院通知或利害關係人之
      申請時，始得撤銷其登記。因此公司章程如有違反法令或程序上違反事項，甚
      至章程係經偽造或變造，如已經主管機關登記，已生對抗效力，善意第三人因
      信賴該登記，而與公司為法律行為，該善意之第三人仍應受登記之保護，至同
      法第三百八十八條，係指主管機關對於公司登記之申請，認為有違公司法或不
      合法定程式而得改正者而言，與決議違法而得訴請法院撤銷之情形不同。又公
      司章程中未載有得為公司保證事項者，公司不得對外保證，此為公司法第十六
      條所明訂。又金錢借貸契約為要物契約，以貸與人「金錢之交付」為該消費借
      貸契約成立之要件。此所謂交付，指貸與人將其對為借貸標的款項之事實上管
      領力移轉與借用人而言。換言之，須借用人就貸與人所移轉之款項有自由支配
      之能力，始足當之，最高法院八十八年度台上字第一八五八號判決意旨參照。
      本件雖於八十六年二月三日章程未變更前即由訴外人杜氏夫妻與被上訴人訂立
      借款契約，上訴人同列為上揭借款契約書上之連帶保證人，同年二月十七日經
      濟部核可章程變更登記前即設定抵押，但被上訴人放款係於八十六年二月二十
      四日章程變更之後，又保證於借款契約生效後才有保證責任，故契約生效前，
      章程已變更為得保證，則本件保證並不違反上訴人公司章程之規定，應認為有
      效，上訴人之保證責任始於被上訴人核撥貸款時，即八十六年二月二十四日及
      同年三月十七日。則上訴人主張：八十六年二月十二日上訴人公司變更章程之
      股東會決議既屬偽造，則上訴人公司章程增修「本公司得提供擔保為他人保証
      ，且不受公司法第十六條之規定不得為任何保証人之限制」，即不生效力，從
      而上訴人公司基於保証而提供不動產予被上訴人設定抵押權及簽發本票予被上
      訴人，即因違反公司法第十六條規定而不生效力云云，委非可採。
（三）查杜精華雖書立卷附原審卷之自白書，自承盜用蔡富美之印章及盜刻陳傳幸之
      印章，並因第一信託（國泰銀行之前身）趙經理（指趙鴻基）要求上訴人擔任
      系爭借款之連帶保證人，但上訴人公司章程規定不能擔任連帶保證人，所以趙
      經理要求變更上訴人公司之章程，其因急需用錢，故未經董事會及股東會同意
      自行偽造董事會及股東會會議記錄變更公司章程等語，依該自白書之內容，僅
      能證明趙鴻基有要求上訴人擔任系爭借款之連帶保證人，並變更章程，而訴外
      人趙鴻基既為被上訴人第一信託台南分行（即國泰銀行台南分行之前身匯通商
      業銀行之前身）之經理，因知悉公司法第十六條之規定，本於服務義務而回答
      客戶諮詢所作之上揭回應，顯符常情。但無法證明趙鴻基教唆或與杜精華共同
      偽造上訴人公司股東會會議、董事會會議記錄，自不能僅以杜精華自白曾盜用
      蔡富美之印章、盜刻陳傳幸之印章，遽以認定被上訴人核發系爭貸款，係與杜
      精華共同掏空上訴人公司之資產。上訴人於本院亦表明不再主張被上訴人有故
      意侵權即教唆訴外人杜精華偽造文書一節。又本件被上訴人雖於上訴人公司變
      更章程決議後，旋即辦理系爭貸款之撥付，惟尚難以此認定被上訴人未盡注意
      義務。況系爭貸款金額龐大，核貸與否，權屬總行董事會之權限，一般分行經
      理豈有審核之權，分行惟於總行核貸後，始能撥付貸款，而系爭貸款之撥付均
      在主管機關核可上訴人公司章程變更登記之後，益足證明被上訴人核貸及撥付
      款項並無疏失。且參諸首揭說明，公司章程之變更，於股東會決議後即生效力
      ，上訴人雖修改上開章程，但仍非以保證為公司之業務，是上訴人主張其擔任
      系爭借款之保證人，違反公司法第十五條「公司不得經營登記範圍以外之業務
      」之規定，依民法第七十一條之規定，該保證行為無效云云，顯無足取。
（四）上訴人主張八十六年一月十九日及八十六年二月十二日八十六年度第一次股東
      臨時會會議記錄均屬偽造，此可由變更章程之臨時股東會，當時股東丙○○、
      徐麗娟、杜淵源均身在國外，三人合計股份三九一五股，其餘股份僅有一一八
      三五股，自不可能有臨時股東會之召集並開會，況杜精華、杜陳美貴對會議事
      項有自身利害關係，自不得加入表決，其修改章程之程序於法律規定違背，自
      難生效云云，惟縱令上訴人所言屬實，亦係上訴人公司其餘股東得否依公司法
      第一百八十九條之規定提起撤銷股東會決議之訴之問題，要與本件被上訴人核
      發系爭貸款無關，且上訴人既已向經濟部為變更章程之登記，上訴人又迄未能
      證明被上訴人有何非善意情事，揆諸首揭規定，被上訴人信任此一登記而為貸
      款，自難指其不法，上訴人不得持其內部股東會修改章程之程序違法，而對抗
      上訴人；又就上開章程之修改本身而言，難謂杜精華、杜陳美貴對該事項有自
      身利害關係，蓋章程修改乃適用於公司嗣後之法律行為，修改章程後，上訴人
      不一定僅擔任系爭借款之保證人，上訴人自不得以其事後擔任系爭借款之保證
      人，而認定杜精華、杜陳美貴對上開章程之修改有自身利害關係，是上訴人此
      部分之主張，亦無可採。
（五）復按「公司業務之執行，由董事會決定之。除本法或章程規定，應由股東會決
      議之事項外，均得由董事會決議行之」，公司法第二０二條定有明文，可知股
      份有限公司業務之執行係採決議制，非可由董事長一人單獨決定。又公司法第
      一七八條規定：「股東對於會議之事項，有自身利害關係致有害於公司利益之
      虞時，不得加入表決，並不得代理他股東行使其表決權」，依同法第二０六條
      第二項規定上述對於股東表決權之限制於董事亦有準用，故董事對於會議之事
      項，有自身利害關係，致有害於公司利益之虞時，不得加入表決，亦不得代理
      他董事行使其表決權。然董事長對內為股東會、董事會及常務董事會主席，對
      外代表公司，亦為公司法第二百零八條第三項所明定，依上訴人公司章程第二
      十五條規定：本公司一切業務經董事會之議決交董事長執行之，‧‧‧，是上
      訴人之董事長乃就上訴人董事會之議決事項為執行，並因此得代表上訴人，而
      公司以不動產設定抵押權借款應業務之需，或為保證係屬其業務之一，而屬董
      事會之職權，如公司章程別無規定應經股東會決議者自可由董事會決議行之，
      則上訴人之董事長即杜精華自得代表上訴人與被上訴人簽訂抵押權設定契約書
      及保證契約，至於杜精華根本未經其餘董事同意即簽署上開保證契約，致上訴
      人受有損害，亦係上訴人應如何向杜精華請求賠償之事由，其內部之決議與否
      及杜精華所受之代理權之限制，尚不得對抗善意第三人之被上訴人。又依系爭
      抵押權登記內容所載，其所擔保之債務人及債務範圍，即包括上訴人本人「現
      在（包括過去所負現在尚未清償）及將來所負之借款、墊款、票據、保證、信
      用卡消費款、損害賠償等暨其他一切債務」，則依前開判例及裁判要旨所釋，
      系爭抵押權所擔保之債務除有杜精華、杜陳美貴二人對被上訴人之借款債務外
      ，尚包括上訴人於權利存續期間內，現在及將來所發生之保證債務在內，其不
      僅為他人提供擔保，亦為自己將來可能發生之債務為擔保，則縱認訴外人杜陳
      美貴與杜精華於八十六年二月三日所簽立之借據（其撥款日均於設定抵押登記
      之後），不在系爭抵押權所擔保之範圍內，亦無損於系爭本金最高限額抵押權
      之設定，又何來無效之說？則上訴人主張：八十六年杜精華夫婦向被上訴人貸
      款時，上訴人公司之董事陳傳幸、蔡富美並未開會決議為該貸款擔任連帶保証
      人、提供物上擔保及簽發本票，則杜精華即無權代表上訴人公司簽訂保証契約
      、抵押權設定契約及簽發本票，其逾越權限代表上訴人公司與被上訴人簽訂保
      証契約等行為，除非事後經董事會追認及監察人同意，否則不生效力云云，亦
      不可採。
（六）被上訴人公司曾於九十年九月間收受以杜精華具名，於原審法院郵局所發之第
      三四六號存證信函，內容有「貴（被告）公司承辦人員指示本人變更大舞台公
      司變更章程，貴公司人員明知大舞台公司未召開股東會議，為配合放款之手續
      ，授意本人擅擬會議記錄，以利變更章程由大舞台公司擔任連帶保證人，完成
      放款手續，．．」等語，有該號存證信函附於本院九十年度南簡字第一八０七
      號卷可稽，然查該存證信函全文以打字方式為之，並無杜精華之簽名，不能證
      明是否為杜精華本人所發，況杜精華係本案之利害關係人（其仍為上訴人公司
      之股東），是自難以該存證信函認定有被上訴人之承辦人員與杜精華勾串或被
      上訴人有何過失。
（七）上訴人又主張：授信約定書第九條明文規定，杜精華於貸與款項後應以被上訴
      人公司為受益人投保火險，本件借款自八十六年迄今，上訴人年年購有保險，
      但上訴人因不知有本件借款，並未以被上訴人公司為受益人云云，雖被上訴人
      公司於上訴人為此項主張後另提東泰產物保險公司之火災保險單（第一四五至
      一五一頁）證明其另有投保，但產物保險應以財產價額為保險最高額度，非如
      人壽保險可依主觀目的增加投保金額，重複保險確可證明上訴人公司不知有本
      件貸款存在，況被上訴人公司所得保單要保人為杜陳美貴及杜精華，如果上訴
      人公司知有本件貸款存在，豈有要保人非上訴人公司之理，被上訴人公司接到
      保單並不要求杜精華更正，足見其有勾串，敷衍了事，不敢依約要求由上訴人
      公司為要保人云云，均只是上訴人臆測之詞，蓋依上開授信約定書之約定，被
      上訴人僅要求杜精華於貸與款項後應以被上訴人公司為受益人投保火險，至以
      何人為要保人，則非所問，是尚難以要保人非上訴人，即認定被上訴人與杜精
      華有所勾串獲有何重大過失，上訴人此部份主張，洵無足採。
（八）上訴人再主張章程變更或董事會決議均有法定應留存在公司保管之議事錄足供
      查證比對，被上訴人身為銀行明知可借比對，毫不比對，私下以便條紙矇混銀
      行上級，其非明知何能有如此行徑云云。查被上訴人係依據杜精華所提上訴人
      公司之股東會或董事會會議記錄節本，認定上訴人公司確有變更章程，而上開
      節本均蓋有上訴人公司及當時上訴人公司董事長杜精華之印章，而上訴人向台
      灣省政府建設廳申請變更章程所附之股東會臨時會會議記錄，亦僅係上訴人公
      司依上開方式製作之節本，此為上訴人所不爭執，是被上訴人依杜精華提出之
      股東會或董事會會議記錄節本貸款予上訴人，難認有何故意或過失。
（九）上訴人主張被上訴人公司貸款和辦理對保均單獨與杜精華、杜陳美貴兩人隱密
      行事，未敢讓公司董事或監察人知曉貸款之事，貸款之事從頭到尾未對其他董
      事對保或通知云云，惟上訴人並未說明被上訴人公司貸款和辦理對保須對其他
      董事對保或通知之依據，蓋上訴人於系爭借款僅是擔任連帶保證人而已，並非
      借款人，其他董事自無擔任系爭借款保證人或由被上訴人通知對保之理。又本
      件貸款案係在八十六年二月間核貸，迄本件起訴時，已逾四年，其中上訴人並
      提供價值頗鉅之系爭不動產供擔保，則身為上訴人公司董事及股東對公司資產
      大幅變更均毫無所悉，而放任杜精華於九十一年初避居海外，亦未向杜精華配
      偶打聽杜精華在國外居所，也未責令杜精華回國說明，僅因被上訴人未對借款
      做追蹤記錄、借款授信書及保證書未說明核定用途，而謂被上訴人與杜精華勾
      串，在在均屬個人臆測之詞，是上訴人以被上訴人公司貸款和辦理對保未對其
      他董事對保或通知，認被上訴人有故意或過失，尚屬無據。
（十）公司法第五十九條係屬公司法中無限公司章節之規定，上訴人為股份有限公司
      ，並無適用該法條之餘地。又九十年年十一月十二日修正前之公司法第二百二
      十三條固規定；「董事為自己或他人與公司有交涉時，由監察人為公司之代表
      。」惟此所謂「交涉」，係指公司董事為自己或第三人而與公司為買賣、借貸
      、或其他法律行為等而言，且觀修正後之公司法第二百二十三條規定：「董事
      為自己或他人與公司為買賣、借貸或其他法律行為時，由監察人為公司之代表
      。」首揭條文之規定，旨在禁止雙方代表，準此，董事倘無為自己或他人與公
      司有交涉情事，即毋庸由監察人為公司之代表，公司董事與公司一起與第三人
      為交涉時，當無該法條之適用。查系爭本票乃由訴外人杜精華、杜陳美貴及上
      訴人共同簽發交付予被上訴人，雖訴外人杜精華亦為上訴人之法定代理人，惟
      其簽發當時係代表上訴人公司與被上訴人為交涉而簽發系爭本票，並非代表上
      訴人而與自己為交涉，該發票行為之債權債務關係乃存在於兩造之間，非存在
      於上訴人與杜精華之間，揆之前開說明，自無須由上訴人公司之監察人代表上
      訴人公司之必要，矧系爭本票係為擔保訴外人杜陳美貴與被上訴人間之借款債
      務，而訴外人杜陳美貴非上訴人之董監事，準此，上訴人主張系爭本票依公司
      法第二百二十三條規定；應由監察人丙○○代表上訴人公司而為，進而主張系
      爭本票為杜精華無權代理所簽發，上訴人不受善意持有之保護云云，於法無據
      ，而不得藉此推搪其票據債務人責任。再者，票據為文義證券，票據上之權利
      義務悉應依票據記載之文義以為決定。公司之董事長，依公司法第一百零八條
      、第二百零八條之規定，本有代表公司之權限。而訴外人杜精華於系爭本票簽
      發當時，確擔任上訴人公司董事長之職位，亦如前述，而系爭本票除蓋有上訴
      人公司印章外，尚加蓋其董事長杜精華之印章，要難謂非以上訴人公司名義為
      發票行為，至上訴人公司原負責人杜精華與上訴人公司間之權利義務如何處理
      ，應係其內部問題，尚不得以其內部之限制或拘束對抗執票人即被上訴人，亦
      如前所述。又按民法第一百八十四條規定：「因故意或過失，不法侵害他人之
      權利者，負損害賠償責任。」，其法律效果並非使該行為歸於無效，不過係使
      行為人負損害賠償之責任，而無論為一般侵權行為或國家賠償，以「不法行為
      」為其要要件之一。此所謂「不法」，係指違反法律強制禁止之規定而言，而
      就此不法行為之事實負舉證責任者，當屬上訴人，惟上訴人迄今未就該所謂之
      「不法行為」盡其舉證之責，所言即無足採。而「民法第一百八十四條第一項
      所指之過失，以加害人對於侵權行為結果之發生應注意並能注意而不注意為成
      立要件，被上訴人非上訴人公司之股東甚或董監事，對上訴人公司資產管理是
      否得當、資產是否發生不當處分之結果、董事有無悖職之處、其監察人有無善
      盡監督等事宜，並無注意之義務，亦無任何法令規定債權人須對連帶保證人之
      資產負善良管理人之注意義務，上訴人擅加上開義務責任予被上訴人，與法不
      合，指摘被上訴人未盡善良管理人之義務，尤屬無稽。
（）所謂保證係指當事人間約定，一方於他方之債務人不履行債務時，由其代負履
      行責任之契約（民法第七三九條），其中所謂「一方」係指保證人、而「他方
      」係指債權人而言，因此保證可謂存在於保證人與債權人間之契約，「民法上
      所謂保證，為債權人與保證人間之契約。」、「保證為債權人與保證人間締結
      之契約，依契約一般之原則，非得相對人之同意，不能解除。」。是故，保證
      契約之成立原即無須有債務人之委任行為參與其中，保證人或為保全自己之利
      益而自願擔保債務人之債務、或係受債務人之委任而願擔任其連帶保證人，其
      情況不一，故保證人與債務人之間，非如上訴人所稱全為委任關係。最高法院
      八十五年台上字第二四四八號裁判要旨中亦認：「保證契約係保證人與債權人
      間所締結之契約。保證債務之存在，固以主債務之存在為前提，惟保證契約與
      主債務人及債權人間所成立之債權債務契約，究屬二個獨立存在之契約。非可
      因保證債務有其從屬性，或因該二契約形之於同一書面上，即可置保證契約之
      獨立條款於不論。」，而上訴人所稱「杜精華與杜陳美貴向被上訴人借款時邀
      同上訴人為連帶保證人而與上訴人有所交涉時」，實際上係包括「杜精華與杜
      陳美貴向被上訴人借款時邀同上訴人為連帶保證人」及「上訴人與被上訴人成
      立保證契約」兩種不同且各自獨立之法律行為與契約在內，前者為上訴人與杜
      精華等人間之契約行為，其如何約定係屬上訴人與杜精華、杜陳美貴間之問題
      ，或為有償性之雙務契約、或為無償性之不完全雙務契約，或為上訴人一方之
      行為，乃上訴人與杜氏夫妻二人間之內部關係，與被上訴人無涉。而上訴人與
      被上訴人間所成立之保證契約，為上訴人與被上訴人間之契約約定，依首揭說
      明，系爭保證契約之成立與上訴人所稱之委任關係並無聯立之關係，是故被上
      訴人係與上訴人為「交涉」而訂立系爭保證契約，並非杜氏夫妻與被上訴人簽
      訂保證契約，上訴人一再主張：杜精華就保證一案有自身利害關係不得參與表
      決，而為表決，則其代表上訴人與被上訴人所簽訂之簽訂保証契約、抵押權設
      定契約及簽發本票，對上訴人不生效力云云，顯有誤解，而難憑採。
（十二）查上訴人指稱被上訴人公司就杜精華等人續約乙案，要求補具董監事會議紀錄
      ，足證杜精華借款而以上訴人為連帶保證人，應得監察人同意云云。惟查公司
      法、民法等相關法令，甚或行政機關之行政命令中，從未有公司依法得對外為
      保證時，須經監察人同意之規定，前開被上訴人之指示，僅為被上訴人公司內
      部之作業要求，與法令無涉，更非系爭保證契約成立之要件，上訴人以金融機
      構內部之作業要求，擅指為保證契約成立要件，實與法不合。且查被上訴人所
      要求分支機構處理者，僅係取得「董監事會議紀錄」，並非取得監察人同意，
      蓋監察人雖得列席董事會，但其對於董事會之決議並無表決議權限，而僅得於
      董事會中列席陳述意見，縱或監察人依公司法第二百二十三條規定任公司之法
      定代理人時，其亦僅係代表公司執行董事會之決議內容，並非因此而取得單獨
      決策公司業務之「同意權」，被上訴人以金融放款為業務，對此等規定並非豪
      不知悉，焉有可能要求分支機構取得無表決權限者之「同意」，上訴人謂應經
      當時之上訴人公司監察人同意，殊屬無據。
（十三）綜此，杜精華身為上訴人公司負責人，為其本人及配偶杜陳美貴向被上訴人借
      款而邀同上訴人擔任連帶保証人，此一行為並無公司法第二二三條規定：「董
      事為自己或他人與公司有交涉時，由監察人為公司之代表」之適用，不須由監
      察人代表上訴人公司為同意，杜精華即有權簽發本票及簽訂抵押權設定契約，
      又被上訴人准許杜精華代表上訴人將系爭不動產設定抵押權予自己，尚難認有
      何故意或重大過失，不須負侵權行為責任。
六、綜上所述，本件上訴人之主張，為不足採，被上訴人抗辯，尚屬可信。是則上訴
    人執此主張被上訴人應侵權行為責任云云，自屬無據。從而，上訴人主張本於（
    侵權行為之法律關係及民法第七十一條之規定，訴請確認被上訴人國泰銀行對系
    爭不動產，於八十六年二月十四日所設定本金最高限額一億八千萬元之抵押權不
    存在，及確認被上訴人國泰銀行台南分行所持系爭本票債權不存在，為無理由，
    應予駁回。原審為上訴人敗訴之判決，及駁回其假執行之聲請，並無不合。上訴
    意旨指摘原判決不當，求予廢棄改判，為無理由，應予駁回。
七、據上論結，本件上訴為無理由，依民事訴訟法第四百四十九條第一項、第七十八
    條，判決如主文。
中      華      民      國    九十二    年      五      月      十三    日
                                    臺灣高等法院臺南分院民事第四庭
~B1審判長法官  曾    平    杉
~B2      法官  高    明    發
~B3      法官  袁    靜    文
右為正本係照原本作成。
如對本判決上訴，須於判決送達後廿日內向本院提出上訴狀，未表明上訴理由者，應
於上訴後廿日內，向本院提出理由書。
中      華      民      國    九十二    年      五      月      十四    日
                                        法院書記官  黃    文    生


司法院資訊處製作；財團法人民間司法改革基金會備份。
